【裁判字號】    93,重上,172
【裁判日期】    951219
【裁判案由】    返還公債等
【裁判全文】
臺灣高等法院民事判決                 93年度重上字第172號
上  訴  人  丁○○
訴訟代理人  黃季琛律師
上  訴  人  乙○○      原住基隆市○○○路2巷8號7樓
被  上訴人  臺灣銀行股份有限公司
法定代理人  甲○○
訴訟代理人  丙○○
複  代理人  曾紀穎律師
            鄭洋一律師
            李文欽律師
上列當事人間返還公債等事件，上訴人對於中華民國92年10月27
日臺灣臺北地方法院91年度重訴字第2662號第一審判決提起上訴
，本院於95年12月5日言詞辯論終結，判決如下：
    主  文
上訴駁回。
第二審訴訟費用由上訴人負擔。
    事實及理由
壹、程序方面：
一、本件被上訴人於原審以乙○○、丁○○為被告，先位聲明請
    求確認乙○○與丁○○間於公元2000年5月12日就附表所示
    公債之買賣關係不存在；乙○○、丁○○應將附表所示公債
    連帶返還被上訴人；及備位聲明請求乙○○與丁○○間於公
    元2000年5月12日就附表所示公債之買賣行為應予撤銷；丁
    ○○應將前項附表所示公債返還予乙○○，而由被上訴人代
    為受領，應認訴訟標的對乙○○、丁○○必須合一確定，則
    原審就被上訴人先位聲明為被上訴人勝訴之判決，丁○○提
    起上訴，依最高法院52年度台上字第1930號判例意旨「有利
    益於共同訴訟人或不利益於共同訴訟人，係指於行為當時就
    形式上觀之」，丁○○上訴之效力自及於乙○○，爰列乙○
    ○為視同上訴人，先此敘明。
二、上訴人乙○○經合法通知，未於言詞辯論期日到場，核無民
    事訴訟法第386條所列各款情形，爰依被上訴人之聲請 ，由
    其一造辯論而為判決。
貳、實體方面：
一、被上訴人起訴主張：上訴人乙○○為伊松江分行行員，於民
    國（下同）89年1月18日盜取伊受訴外人中興票券股份有限
    公司（下稱中興票券）委託保管之中央政府重大交通建設公
    債85年度甲類第7期共計279張，其中194張分別轉售予訴外
    人大華證券股份有限公司及華僑商業銀行，其餘85張（詳如
    附表所示；下稱系爭公債）則由上訴人丁○○持有，已由伊
    聲請假扣押獲准，現由原法院執行處交由伊保管中。上訴人
    丁○○雖主張系爭公債係上訴人乙○○於89年5月12日出售
    予自己，惟上訴人丁○○與乙○○間實無買賣關係存在，縱
    有買賣之外觀，亦為通謀虛偽之意思表示，應屬無效等情，
    爰先位聲明請求確認上訴人乙○○與丁○○間於公元2000年
    5月12日就系爭公債之買賣關係不存在，依民法第767條、第
    962條、修正前民法第228條即修正後民法第218條之1、民法
    第184條、第185條、第951條反面解釋、第949條等規定擇一
    請求上訴人乙○○、丁○○連帶返還系爭公債。又縱認上訴
    人乙○○、丁○○間確有買賣行為，亦屬詐害伊之債權，併
    以備位聲明依民法第244條第2項請求撤銷上訴人乙○○、丁
    ○○間於公元2000年5月12日就系爭公債之買賣行為，命上
    訴人丁○○將系爭公債返還予上訴人乙○○，而由伊代位受
    領之判決。原審判決確認上訴人乙○○與丁○○間於公元20
    00年5月12日就附表所示公債之買賣關係不存在，並命乙○
    ○、丁○○應將系爭公債連帶返還被上訴人，並依被上訴人
    、丁○○之聲請為准、免假執行之宣告。上訴人就其敗訴部
    分提起上訴，被上訴人並於本院聲明駁回上訴人之上訴。
二、上訴人丁○○則以：系爭公債係上訴人乙○○以附買回特約
    之方式出賣予伊，伊係善意受讓，並無通謀虛偽意思表示之
    情況，伊已善意受讓取得系爭公債所有權。又系爭公債為無
    記名債券，依民法第951條、第944條、第801條、第948條等
    規定，訴外人中興票券已喪失系爭公債所有權，而不得向善
    意之伊請求回復，自無轉讓系爭公債所有權或系爭公債返還
    請求權予被上訴人之可能，被上訴人提起本件確認之訴並無
    法律上利益。再被上訴人提起本件訴訟亦已罹於民法第963
    條規定之1年時效等語，資為抗辯，並於本院聲明：(一)原判
    決廢棄。(二)被上訴人在第一審之訴駁回。
三、上訴人乙○○未於言詞辯論期日到場，亦未提出任何聲明或
    陳述。
四、按民事訴訟法第247條所謂即受確認判決之法律上利益，係
    指因法律關係存否不明確，致原告在私法上之地位，有受侵
    害之危險，而此項危險得以對於被告之確認判決除去之者而
    言，故確認法律關係成立或不成立之訴，苟具備前開要件，
    即得謂有即受確認判決之法律上利益，縱其所求確認者為他
    人之法律關係，亦非不得提起（最高法院42年台上字第1031
    號判例參照）。查被上訴人主張系爭公債原為中興票券委託
    伊保管，嗣由中興票券轉讓系爭公債所有權予伊，系爭公債
    經上訴人乙○○侵占後交付予上訴人丁○○，上訴人2人間
    於89年5月12日並無買賣關係存在，上訴人丁○○亦非合法
    取得系爭公債所有權，惟此為上訴人丁○○所否認，並以上
    訴人2人間確有買賣關係存在，及其為善意受讓系爭公債為
    辯，則上訴人2人間於89年5月12日是否有買賣關係存在，即
    有不明確，被上訴人在私法上之地位因此確受有侵害之危險
    ，而此項危險得以確認判決除去，揆諸上開判例要旨，被上
    訴人提起本件確認之訴，即有受確認判決之法律上利益，殊
    無疑義。
五、查被上訴人主張上訴人乙○○為被上訴人松江分行行員，於
    89年1月18日盜取被上訴人受中興票券委託保管之中央政府
    重大交通建設公債85年度甲類第7 期共計279張，其中194張
    分別轉售予大華證券股份有限公司及華僑商業銀行，其餘85
    張（即系爭公債，詳如附表所示）始終未見蹤影，被上訴人
    乃於91年3月19日向原法院聲請公示催告，並於同年4月8日
    獲准。於同年7月30日上訴人丁○○向原法院具狀申報權利
    ，並於同年10月21日通知被上訴人前往閱覽系爭公債，被上
    訴人隨即向原法院聲請假扣押獲准，現由原法院執行處交由
    被上訴人保管中。又被上訴人業於89年5月30日與訴外人中
    興票券達成賠償協議，並已依協議賠償11億3559萬7241元等
    事實，業據被上訴人提出本院91年度上重訴字第11號刑事判
    決、台灣台北地方法院檢察署檢察官89年度偵字第13206號
    起訴書、民事公示催告聲請狀、原法院91年度催字第1474號
    民事裁定、民事申報權利狀、非訟事件筆錄、同意書、臺灣
    銀行送金簿等件為證（見原審卷第10至54頁），且為上訴人
    丁○○所不爭執，上訴人乙○○則未到庭或以書狀作何爭執
    ，自堪信為真實。
六、被上訴人主張上訴人丁○○與上訴人乙○○就系爭公債並未
    成立買賣關係，縱有買賣外觀，亦屬通謀而為虛偽意思表示
    ，應屬無效，系爭公債係由上訴人乙○○侵權行為而來，上
    訴人丁○○明知系爭公債為侵權行為而來之贓物，而幫助上
    訴人乙○○銷贓，伊自得依修正前民法第228條、即修正後
    第218條之1及民法第184條、第185條、第767條、第962條、
    第951條之規定，先位請求確認上訴人2人間於89年5月12日
    就系爭公債之買賣關係不存在，上訴人2人連帶返還系爭公
    債，縱上訴人2人間確有買賣行為，亦屬詐害伊債權之行為
    ，爰依民法第244條第2項之規定，備位請求撤銷上訴人2人
    於89年5月12日就系爭公債之買賣行為及上訴人丁○○將系
    爭公債返還予上訴人乙○○，而由依代為受領等情；上訴人
    乙○○經合法通知，未於言詞辯論期日到場，亦未提出任何
    聲明或陳述，上訴人丁○○則以前揭情詞置辯。經查：
  (一)按確認法律關係不成立之訴，原告如僅否認被告於訴訟前所
    主張法律關係成立原因之事實，以求法律關係不成立之確認
    ，應由被告就法律關係成立原因之事實，負舉證之責（最高
    法院20年上字第709號判例參照）。查本件被上訴人主張系
    爭公債為上訴人乙○○所侵占，再交付予上訴人丁○○，並
    否認上訴人2人間有買賣關係存在，則依上開判例意旨，上
    訴人2人即有就其等間已成立買賣關係之事實負舉證之責。
    次查上訴人丁○○雖舉其與上訴人乙○○所訂經香港律師認
    證之買賣合約書（原審卷第167頁）為證，惟查上開合約書
    於合約名稱右下方僅載有：「I hereby certify that this
    document a true and complete copy of origional.Date
    25 Jun 2000」字樣，並經香港律師Dickman Chan.Lap.Tat
    簽署，依其文義，乃證明合約與正本無異，至於合約是否真
    正，是否由上訴人2人簽訂，該香港律師並未予以簽署認證
    ，上訴人丁○○復未能舉證上開買賣合約書形式上之真正，
    自難遽以採信上開合約書為真正。再者，上開合約書文末載
    有：「乙方（即上訴人）乙○○急需現金周轉，出賣買賣標
    的物予甲方（即上訴人丁○○），賣價港幣壹仟萬元整，乙
    方得於公元2000年11月11日以港幣壹仟壹佰捌拾萬元買回買
    賣標的物，屆期如未能買回，乙方即喪失買回權，買賣標的
    物任由甲方處理」，縱屬實在，在上訴人2人間所以成立上
    開買賣，乃上訴人乙○○急需現金周轉，始將系爭公債出售
    ，衡理上訴人丁○○應在短時間內支付鉅額價金。上訴人丁
    ○○雖辯以其從事匯兌業務，買賣價金亦係由其於當日通知
    在大陸之同行，以人民幣交給人在上海之上訴人乙○○本人
    。然此一鉅額款項流程，竟未留下可資佐證之文件或資料，
    上訴人丁○○迄未能舉證證明其已支付價金之事實，且系爭
    公債價金高達10,000,000元港幣，在當時折合新台幣（下同
    ）亦在3、4千萬元之數，如此鉅額交易，上訴人等何以均未
    流下可資佐證之證據？上訴人2人又何以互信並依約付款、
    交付系爭公債？又系爭公債如附表所示，面額即高達55,900
    ,000 元〔（100,000×9）＋（500,000×42）＋（1,000,00
    0×3）＋（1,000,000×31）=55,900,000〕，且均附有息票
    共6張，依當時匯率，港幣10,000,000元約相當39,000,000
    元，遠不及上開面額，遑論附加息票，而系爭公債以國庫財
    力為依憑，系爭公債到期，必可領取本息，風險甚微，較諸
    一般股票、公司債繫於發行公司財力狀況而定者，迥不相同
    ，系爭公債價值出現低於面額之情形，微乎其微，且被上訴
    人因系爭公債為上訴人乙○○侵占後，於89年5 月30日即賠
    償中興票券，賠償金額係按系爭公債面額加計年息5.585%之
    利率計算，此有中興票券於89年5月30日所立同意書（原審
    卷第53頁）附卷可考，何況依上開同意書內容所載：「．．
    ．以89年5月30日為履付基準日．．．」，則被上訴人賠償
    中興票券之日期（89年5月30日）與上訴人丁○○主張買受
    系爭公債之日期（89年5月12日），僅10餘日之隔，在債券
    交易市場並未發生重大事件致系爭公債價格大跌，上訴人丁
    ○○主張以港幣10,000,000元之價格買受，核與系爭公債於
    市場應有價格，相差過於懸殊，並非事理之常，自難遽信。
  (二)查上訴人乙○○為被上訴人公司松江分行之出納，負責被上
    訴人公司松江分行保管包含政府公債在內之有價證券，於89
    年1月18日中興票券為剪取包括系爭公債上之息票，乃自上
    開分行提取包括系爭公債共309張之公債，面額1,175,900,0
    00元（除系爭公債外，尚有面額5,000,000元券224張），中
    興票券剪取息票後，將上開309張公債票，交由被上訴人公
    司松江分行派駐於中興票券之行員簡金科轉交予該分行警衛
    陳俊蒼攜回，陳俊蒼即於當日下午，將該批債券交予上訴人
    乙○○，但未行簽收，上訴人乙○○見有機可乘，乃將上開
    債券計279張侵占入己（另30張公債交還被上訴人公司不知
    情之員工黃榮隆處理）等情，業經本院刑事庭認定無訛，此
    有本院91年9月19日91年度上重訴字第11號、93年9月30日92
    年度金上重更(一)字第5號、94年3月22日93年度上重訴字第76
    號刑事判決在卷可考，並經本院調取本院95年度上重更(一)字
    第38號（發回前案號為93年度上重訴字第76號）刑事案件全
    卷審查無訛，且為上訴人等所不爭執，則系爭公債確為上訴
    人乙○○以侵占之侵權行為取得，至堪認定。本件上訴人丁
    ○○長年住於香港，對於侵占系爭公債之上訴人乙○○兜售
    系爭鉅額公債，既未查證其真偽，亦不保留任何資料以為主
    張權利之憑證，竟於當日即委由大陸友人付清價款，自非事
    理之常，本件被上訴人既否認上訴人2人間就系爭公債有買
    賣關係存在，而上訴人等迄未能舉證證明其等就系爭公債有
    買賣關係存在，揆諸上開判例意旨，被上訴人主張上訴人2
    人間就系爭公債買賣關係不存在，即屬正當。
  (三)次按數人共同不法侵害他人之權利，連帶負損害賠償責任；
    負損害賠償責任者，除法律另有規定或契約另有訂定外，應
    回復他方損害發生前之原狀，為民法第185條第1項前段、第
    213條第1項所明文規定。查系爭公債原為中興票券所有，委
    託被上訴人公司保管，保管期間遭被上訴人公司之出納即上
    訴人乙○○侵占，中興票券嗣同意由被上訴人公司賠償全部
    公債中279張（包括系爭公債）公債本息1,135,597,241元，
    而中興票券將上開公債所有之權利（包括但不限對上開所有
    債券本身及其他衍生之一切權利）讓與被上訴人，此有上開
    同意書外，並有被上訴人89年5月30日4492-3號之送金簿（
    原審卷第54頁）附卷可考，且為兩造所不爭執，信屬實在，
    本件被上訴人既受讓中興票券對不法侵害其就系爭公債所有
    權人之損害賠償請求權，修正前民法第228條、即修正後民
    法第218條之1第1項規定，按關於物或權利之喪失或損害，
    負損害賠償責任之人，得向損害賠償請求權人，請求讓與基
    於物之所有權或基於其權利對第3人之請求權。查系爭公債
    原所有權人中興票據，對於侵害系爭公債所有權之損害賠償
    請求權，業已讓與被上訴人，被上訴人對於系爭公債之權利
    並非僅為占有，上訴人2人自不得對被上訴人主張占有返還
    請求權之短期時效，則被上訴人依上開說明，自得本於受讓
    自中興票券之損害賠償請求權，而對系爭公債為侵權之人有
    所請求。次查系爭公債原為中興票券所有，委由被上訴人保
    管，上訴人乙○○以侵占之侵權行為取得系爭公債之占有，
    上訴人乙○○與上訴人丁○○就系爭公債並無買賣關係存在
    ，上訴人丁○○自上訴人乙○○取得系爭公債之占有，尚非
    善意受讓取得，亦無從依民法第948條、第951條、第962條
    等有關善意受讓規定之保護，且上訴人丁○○收受系爭公債
    ，造成系爭公債所有權人追回贓物之困難，對於系爭公債之
    所有權人，上訴人2人上開行為，均屬不法之侵害，系爭公
    債所有權人自得依民法第185條之規定，請求上訴人2人連帶
    返還系爭公債，而中興票券已將該侵權行為損害賠償請求權
    讓與被上訴人，被上訴人本於侵權行為法則請求上訴人2人
    連帶返還系爭公債，洵屬正當，應予准許。
  (四)本件被上訴人先位請求既經認定為有理由，則其所為備位之
    請求，本院自毋庸再予審酌，附此敘明。
七、綜上所述，被上訴人因其私法上之地位，有受侵害之危險，
    而其危險得以確認判決除去之，訴請確認上訴人2人間於89
    年5月12日就附表所示公債之買賣關係不存在，並依侵權行
    為法則，請求上訴人2人連帶返還如附表所示之公債，為有
    理由，自應准許。原審判准確認上訴人2人間於89年5月12日
    就上開公債之買賣關係不存在，並命上訴人2人連帶返還上
    開公債予被上訴人，且就上開所命給付，依兩造之聲請，分
    別酌定相當擔保金額，而為准、免假執行之宣告，核無不合
    ，上訴意旨，指摘原判決不當，求予廢棄改判，為無理由，
    應予駁回。
八、本件事證已臻明確，兩造其餘攻擊防禦方法及其他未經援用
    之證據，經斟酌尚無礙於本院前述之認定，無一一論究之必
    要。
九、據上論結，本件上訴為無理由，判決如主文。
中    華    民    國    95    年    12    月    19    日
                    民事第15庭
                        審判長法  官  黃騰耀
                              法  官  李媛媛
                              法  官  許文章
正本係照原本作成。
如不服本判決，應於收受送達後20日內向本院提出上訴書狀，其
未表明上訴理由者，應於提出上訴後20日內向本院補提理由書狀
（均須按他造當事人之人數附繕本）上訴時應提出委任律師或具
有律師資格之人之委任狀；委任有律師資格者，另應附具律師資
格證書及釋明委任人與受任人有民事訴訟法第466條之1第1項但
書或第2項（詳附註）所定關係之釋明文書影本。
中    華    民    國    95    年    12    月    25    日
                              書記官  陳明俐
附註：
民事訴訟法第466條之1（第1項、第2項）：
對於第二審判決上訴，上訴人應委任律師為訴訟代理人。但上訴
人或其他法定代理人具有律師資格者，不在此限。
上訴人之配偶、三親等內之血親、二親等內之姻親，或上訴人為
法人、中央或地方機關時，其所屬專任人員具有律師資格並經法
院認為適當者，亦得為第三審訴訟代理人。


司法院資訊處製作；財團法人民間司法改革基金會備份。
